【裁判字號】    91,上易,1565
【裁判日期】    920313
【裁判案由】    違反區域計畫法
【裁判全文】
臺灣高等法院刑事判決                          九十一年度上易字第一五六五號
    上  訴  人  臺灣新竹地方法院檢察署檢察官
    被      告  甲○○
    選任辯護人  唐琪瑤律師
右上訴人因違反區域計畫法案件，不服臺灣新竹地方法院八十九年度易字第一二五四
號，中華民國九十一年四月二十九日第一審判決（起訴案號：臺灣新竹地方法院檢察
署八十九年度偵字第四四七五號）提起上訴，本院判決如左：
    主  文
上訴駁回。
    理 由
一、本案經本院審理結果，認為第一審判決被告甲○○無罪，經核並無不當，應予維
    持，除引用如附件第一審判決書所記載之證據與理由外，並補充理由如下。
二、檢察官上訴意旨略以：１、被告甲○○自八十八年一月二十五日起接掌長安國際
    開發股份有限公司（下稱長安公司），係於八十八年八月至十一月本案發生期間
    之內，自應就長安公司相關行為負責。２、新竹縣政府第一０三三一六號函揭示
    ：命被告甲○○掌理之長安公司期限「停止使用」超挖部分土地，其內容明確。
    ３、被告甲○○迄至八十八年十一月二十五日新竹縣政府查獲止，仍繼續對於上
    開違規使用土地部分，提供他人作高爾夫球運動之用，難謂非違反停止使用之禁
    令。４、區域計畫法第二十二條係刑罰與行政罰併行規定。４、原審就被告有無
    「超挖」等違規事實，未予瞭解，顯有應調查而未予調查之情事云云。
三、按區域計畫法第二十一條於八十九年一月二十六日修正公布前，係關於主管機關
    就違反同法第十五條第一項之管制使用土地者，得為如何行政處分之規定；雖修
    正後增加主管機關得裁處罰鍰且得按次處罰之規定，但仍屬行政機關得為何種行
    政處分型態之範疇；行為人於該法有效期間，違反該法第二十一條規定者，均應
    依同法第二十二條規定科處刑罰；並不生行為後法律變更不予處罰之問題，合先
    敘明。
四、本院查：
１、按區域計劃法第二十二條處罰之對象，係以違反同法第十五條第一項之管制使用
    土地，並經主管機關限期令其恢復原狀而仍未遵期恢復之土地所有權人或實際使
    用者為限，倘土地所有權人或使用者未經主管機關令限期恢復原狀，則縱有違反
    該法第十五條第一項之管制使用土地，仍與該法第二十二條規定之構成要件不符
    ，自不成立該條之犯罪。公訴人起訴違反本件區域計畫法第二十二條規定之犯罪
    主體雖為被告甲○○；惟本件新竹縣政府於八十八年八月三十一日之通知對象係
    長安公司（地址設臺北市○○路○段四五號）；該通知內容略謂，長安公司使用
    湖口鄉○○段北窩小段四四地號等一七四筆土地，面積七二點七九八七公頃，未
    經許可擅自變更為高爾夫球場使用乙案，請依說明三、辦理（即依區域計劃法第
    二十一條、第二十二條規定，請立即停止為高爾夫球場使用，並恢復為無違反編
    定使用，否則依規定處理），此有新竹縣政府八十八年八月三十一日，八八府地
    用字第一０三三一六號函在卷足稽（見臺灣新竹地方法院檢察署八十八年度他字
    第三六０號偵查卷第四、五頁）；再者，告發移送臺灣新竹地方法院檢察署偵辦
    本案之新竹縣政府亦係指長安公司所使用之湖口鄉○○段北窩小段四四地號等一
    七四筆非都市土地，已依區域計劃法第十五條規定，編定為山坡地保育區農牧及
    水利用地，長安公司擅自作為長安高爾夫球場使用，核已違反該法第十五條第一
    項管制規定，復有新竹縣政府八十八年十一月二十五日，八八府地用字第一三五
    三六五號函在卷足稽（見同上八十八年度他字第三六０號偵查卷第一頁）。由此
    可見本件被指違反同法第十五條第一項之管制使用土地者，應係指長安公司，而
    非指被告甲○○本人至明。又區域計劃法第二十二條之規定，係指對於違反同法
    第二十一條規定行政義務之刑事處罰，自應以行為人知悉其有行政義務仍予違反
    為要件。而本件上開新竹縣政府八十八年八月三十一日八八府地用字第一０三三
    一六號函係以長安公司為送達對象，並於八十八年九月三日送達長安公司，此有
    該函正本收受者欄為長安公司之記載及掛號第七七三六一號函件收據影本一紙在
    卷足憑（同上偵查卷第六頁），可見被告甲○○個人並未經新竹縣政府通知限期
    改善甚明。被告甲○○雖係長安公司之代表人，惟長安公司與被告甲○○間，於
    法律上乃不同之人格主體，應送達被告甲○○之文書，並不因長安公司之收受，
    即對被告甲○○生送達之效力，被告甲○○既未受主管機關通知限期停止使用並
    恢復土地原狀，自與區域計劃法第二十二條構成要件不符，尚難遽論被告甲○○
    以該條罪責。再者，本件係前揭法人長安公司違反上開區域計劃法第十五條第一
    項之管制規定，被告甲○○雖於八十八年一月二十五日遞補長安公司董事，並於
   八十八年二月一日經該公司董事會選任為董事長乙職（同上偵查卷第二十一頁、
    二十五頁），而為長安公司之代表人。惟查，長安公司縱有違反區域計劃法第二
    十一條規定，然同法並無法人之代表人因執行業務違反同法第二十一條規定時，
    應併處罰其行為人之明文；此或係立法疏漏，惟依罪刑法定主義精神，刑罰之科
    處，自應受其限制。從而自難對被告甲○○科處罪責，併此敘明。
２、按非都市土地分區計劃之擬定，無非參酌當地之地理環境、人口、資源、經濟活
    動等相互依賴及共同利益關係所為製定之發展計劃，用以增進區域經濟發展並改
    善生活環境，倘土地所有權人、使用者不依管制使用土地，並非立即危及該區域
    之經濟發展及資源利用，此或可由行政機關以行政處分令其限期改善，或予以行
    政執行為已足，初無逕科以刑罰之必要；必行為人受行政處分限期改善後仍不遵
    期恢復原狀，始將行為內涵提升為刑事不法階段而科以刑罰之制裁。此即區域計
    劃法之處罰係「先行政後刑罰」之罰則，故公訴人指稱區域計劃法第二十二條係
    刑罰與行政罰併行規定云云，殊有誤會。
３、又區域計劃法第二十二條之犯罪構成要件，係以行為人違反管制規定，經主管機
    關「限期」令行為人變更土地使用恢復土地原狀，而行為人仍「不依限」變更土
    地使用恢復土地原狀為要件。所謂「限期」，係指主管機關定一定相當之期限；
    故區域計劃法第二十二條須以主管機關合法通知並定有相當期限為其構成要件，
    而本件新竹縣政府於八十八年八月三十一日以府地用字第一０三三一六號函發文
    通知長安公司時，該函內容對於停止使用並恢復為無違反編定使用乙節並未定有
    相當之期限，僅泛言「立即」，惟「立即」並非定有相當之期限甚明；故新竹縣
    政府之上開函件對於應如何之期限令長安公司停止使用並恢復為無違反編定使用
    乙節，即有不明。
４、再者，行政處分其內容應符合明確、具體之原則，俾供受處分人遵從，倘處分內
    容顯然模糊且非特定，致受處分人無從遵循時，自不得科以受處分人相關後續之
    行政與刑事責任。本件新竹縣政府於八十八年八月三十一日以府地用字第一０三
    三一六號函為行政處分時，對於應停止使用之土地地號及面積等均未明確於函中
    指出，亦即上開新竹縣政府於通知長安公司違反區域計劃法之公函並未檢送附件
    等情，此有新竹縣政府九十一年三月二十二日，府地用字第０九一００三０一九
    ０號函一紙在卷可證（原審卷第一四四頁）。迨本院向新竹縣政府函查時，新竹
    縣政府始於九十一年七月十五日以府地用字第０九一００七三三三二號函覆說明
    「依據內政部八十九年七月十三日台八九內營字第八九八三九六五號函提供區域
    計劃委員會核定之土地使用計劃套繪地籍圖採用面積求積儀計算，案內南窩小段
    八三之一地號，超挖一一００平方公尺；八四之一地號土地超挖一三七九五平方
    公尺；八四之一三地號，超挖二０二二平方公尺；一二三之一地號，超挖二一九
    二六平方公尺；一四八之四地號，超挖一七六四一平方公尺；一四八之五地號，
    超挖一七平方公尺；一四九之三地號，超挖二００三平方公尺；二六一之一地號
    ，超挖一三二六五平方公尺；二六二之二地號，超挖一七六五平方公尺；二六二
    之五地號，超挖一一０七平方公尺；二六三之二地號，超挖三二八０平方公尺；
    二六三之三地號，超挖二九六九平方公尺；二七一之一地號，超挖八三七七平方
    公尺；二七一之二地號，超挖六八八七平方公尺；二八七地號，超挖三八三三平
    方公尺；二九五地號，超挖一０二七平方公尺；二九七地號，超挖六八０公尺。
    二六二之一地號及二八九地號土地全筆劃為不可開發區，未違規使用之情事。
    三、其餘一五五筆土地，全筆皆有超挖之情形，並變更為高爾夫球場使用。」，
    此有該函一紙在卷足憑（本院卷第四十三頁），足徵新竹縣政府於八十八年八月
    三十一日為行政處分時，對於長安公司違反使用土地部分（包括地號及面積），
    確實無法明確指出，可見該行政處分之內容顯非具體且不明確，自難資為科處刑
    罰之依據。是公訴人上訴主張上開新竹縣政府八十八年八月三十一日，以府地用
    字第一０三三一六號函之行政處分內容明確一節，顯非事實。
５、末查本件被告甲○○自八十八年三月間始接任長安公司負責人乙職，而有關長安
    公司係爭一七四筆土地超挖、違法使用乙節，係發生於民國八十二、八十三間，
    亦即被告甲○○接任長安公司負責人前即已發生，自被告甲○○接任長安公司負
    責人後，長安公司即未對係爭一七四筆土地有何超挖之行為，此亦經原審法院詳
    查在卷，故檢察官上訴指稱原審就被告甲○○有無「超挖」一節未予調查云云，
    尚有誤會。
五、綜上調查結果，檢察官提起上訴所陳各節，經本院詳細調查結果，認為其上訴理
    由均無可採，故其提起上訴，指摘原判決不當，請求撤銷改判，為無理由，應予
    駁回。
據上論斷，應依刑事訴訟法第三百七十三條、第三百六十八條，判決如主文。
本案經檢察官劉家芳到庭執行職務。
中      華      民      國    九十二    年      三      月     十三     日
                              臺灣高等法院刑事第二十三庭
                                  審判長法  官  黃  瑞  華
                                        法  官  宋      祺
                                        法  官  陳  坤  地
右正本證明與原本無異。
不得上訴。
                                        書記官  陳  建  邦
中      華      民      國    九十二    年      三      月     十四     日


司法院資訊處製作；財團法人民間司法改革基金會備份。
